【裁判字號】    96,易,3276
【裁判日期】    970314
【裁判案由】    妨害自由等
【裁判全文】
臺灣臺北地方法院刑事判決              96年度易字第3276號
公  訴  人  臺灣臺北地方法院檢察署檢察官
被      告  丁○○
選任辯護人  張智超律師
上列被告因妨害自由等案件，經檢察官提起公訴（九十六年度偵
續字第六八０號），本院判決如下：
    主  文
丁○○以強暴、脅迫使人行無義務之事，處拘役拾日，如易科
罰金，以新臺幣壹仟元折算壹日，減為拘役拾伍日，如易科罰金
，以新臺幣壹仟元折算壹日。又傷害人之身體，處拘役拾日，
如易科罰金，以新臺幣壹仟元折算壹日，減為拘役拾伍日，如易
科罰金，以新臺幣壹仟元折算壹日。應執行拘役貳拾伍日，如易
科罰金，以新臺幣壹仟元折算壹日。
    事  實
一、緣丁○○委託國際山水旅行社之負責人乙○○代辦收養其配
    偶之越南籍小孩及來台依親之事宜，因丁○○認乙○○並未
    如期完成上開事宜，乃於民國九十六年二月八日下午四時許
    ，前往臺北市中山區○○○路○段十六號九樓國際山水旅行
    社，要求乙○○交付相關代辦文件及退還其已支付之費用，
    乙○○予以拒絕，雙方乃起口角爭執，丁○○要求乙○○與
    其一同前往警察局遭拒後，竟基於強暴、脅迫使人行無義務
    之事之犯意，先對乙○○恫嚇稱：「我是黑道，出去門口要
    給你死」云云，復萌生傷害之犯意，出手拉扯乙○○之左手
    臂及右肩，致乙○○因此受有左前臂擦傷合併挫傷及右頸部
    挫傷等傷害，丁○○以此強暴、脅迫之方式，將乙○○自上
    開辦公室內拉至門口，欲使乙○○一同前往警察局行此無義
    務之事。嗣經國際山水旅行社之職員報警處理，旋為警當場
    查獲。
二、案經乙○○告訴暨臺北市政府警察局中山分局（下稱中山分
    局）報告臺灣臺北地方法院檢察署（下稱臺北地檢署）檢察
    官偵查起訴。
    理  由
一、證據之認定：
  (一)被告丁○○於本院審理時，固承認其於上開時間有前往告訴
    人乙○○位於臺北市中山區○○○路○段十六號九樓之國際
    山水旅行社，並與之就代辦文件交付及費用收取等事項發生
    爭執口角之事實，惟否認有何強制及傷害等犯行，辯稱：因
    乙○○處理受託事項未盡完善，卻一再要求支付報酬，遂前
    往國際山水旅行社與乙○○理論，過程中雙方發生口角，其
    便要求乙○○一同前往派出所說明，而其僅以手輕搭乙○○
    肩膀，並未施以強制力或出言恐嚇乙○○云云，並聲請傳喚
    當日前往現場處理之員警丙○○、戊○○及國際山水旅行社
    職員甲○○到庭作證，以證明其於案發當日並無上開強暴、
    脅迫使人行無義務之事之行為。
  (二)經查：
  1.被告前有委託告訴人乙○○代辦收養其配偶之越南籍小孩及
    來台依親之事宜，因被告認乙○○並未如期完成上開事宜，
    乃於九十六年二月八日下午四時許，前往臺北市中山區○○○路○段十六號九樓國際山水旅行社，要求乙○○交付相關
    代辦文件及退還其已支付之費用，乙○○予以拒絕，雙方乃
    起口角爭執之事實，為被告所是認，且經證人即告訴人乙○○及證人甲○○證述屬實，堪信為真實。
  2.本件之爭點乃為被告有無以強暴、脅迫之方式使乙○○行無
    義務之事，及有無傷害乙○○之行為？茲論述如下：
  (1)證人乙○○於本院九十七年二月十九日審理時證稱：因被告
    認為我為其代辦收養越南籍小孩之事，時間上耽擱很久，不
    願意支付代辦之尾款，乃於九十六年二月八日來國際山水旅
    行社，向我要求退還其先前已支付之代辦費用，並對我說「
    我是黑道，出去門口要給你死」云云，我當時聽了很害怕，
    後來被告要將我拉出公司，我不願意，被告就一直抓住我的
    左手腕，我掙脫後，被告又抓住我的脖子，一直要將我拉出
    去，被告與我拉扯之時間約三到五分鐘，我掙脫被告後，就
    從辦公室門口跑回辦公室內等語屬實（本院當日審判筆錄參
    照）。
  (2)證人甲○○於本院上開審理期日亦證稱：我在山水公司擔任
    會計工作，九十六年二月間某日時，被告有來公司與乙○○
    談有關收養越南小孩的事，雙方發生口角爭執，被告乃要求
    乙○○一起去警察局，乙○○覺得沒有必要，並表示不願意
    一同前往，被告就架住乙○○之肩膀或手臂的部位，欲將之
    拉到門口外面走廊，乙○○為了掙脫被告，就伸手拉住玻璃
    門抵抗，被告有將乙○○拉到辦公室門口外面的走廊上，在
    雙方爭執的過程中，被告聲音蠻憤怒蠻大聲的，我有聽到被
    告說要找人來公司亂，事發之後，乙○○就說他的手紅腫，
    當天就到醫院驗傷等語屬實（同上審判筆錄參照）。
  (3)從而，由上開二位證人之證述內容，足認被告於當天確實要
    求乙○○與其一同前往警察局，然乙○○表明不願與其一同
    前往後，被告乃欲使乙○○前往警察局行此無義務之事，即
    先恫嚇稱：「我是黑道，出去門口要給你死」云云，復拉扯
    乙○○之身體，以此強暴、脅迫之方式，將乙○○自辦公室
    內拉出門口之事實無訛。
  (4)復參以被告於警詢及檢察官偵查中供承：我要乙○○一同前
    往派出所說明，他不要，我要拉他一起去派出所等語（臺北
    地檢署九十六年度偵字第六五０一號卷第六頁及第十四頁參
    照），益證被告主觀上明知乙○○不願與其一同前往警察局
    ，仍基於使乙○○行此無義務之事之主觀犯意，而為上開行
    為甚明。
  (5)證人乙○○於本院上開審理期日證稱：被告當天一直抓住我
    的左手腕，我拼命掙扎，導致我的左前臂有擦傷，我掙脫後
    ，被告又抓住我的脖子，一直要將我拉出去，所以我的脖子
    也受傷了等語屬實（本院九十七年二月十九日審判筆錄參照
    ），其於本案發生後，旋即前往馬偕紀念醫院臺北院區就診
    ，經該院診斷之結果，認其受有右頸部挫傷及左前臂擦傷合
    併挫傷之傷害，此有該院於九十六年二月八日出具之乙種診
    斷證明書一紙在卷可證（臺北地檢署九十六年度偵字第六五
    ０一號卷第十頁參照），另證人甲○○於檢察官偵查中及本
    院審理時均證稱：被告有拉乙○○之手臂，在拉扯的過程中
    ，有伸手架住乙○○之肩膀或手臂的部位等語屬實（臺北地
    檢署九十六年度偵續字第六八０號卷第十九頁及本院同上審
    判筆錄參照），足證被告於客觀上確實有拉扯乙○○之手臂
    及肩膀等部位，造成乙○○受有右頸部挫傷及左前臂擦傷合
    併挫傷等傷害之行為，且被告於警詢時供承：我有拉乙○○
    ，造成其手臂紅腫等語（臺北地檢署九十六年度偵字第六五
    ０一號卷第六頁參照），益證被告主觀上明知拉扯乙○○之
    行為會造成其身體受傷之結果，仍基於傷害之犯意而為之。
  (三)被告之辯解不足採信之理由：
  1.被告辯稱：乙○○手臂受傷之原因，係因其自行抓住門口玻
    璃門使力不當而夾傷，並非因其拉扯所致云云。惟查，乙○○因被告以伸手拉扯之強暴方式，強拉離開辦公室致受有右
    頸部挫傷、左前臂擦傷合併挫傷等傷害之事實，業據證人乙○○及甲○○證述屬實，並有上開診斷證明書一紙附卷可稽
    ，如前所述。復參以被告及乙○○二人在激烈拉扯下，因雙
    方身體強力接觸，致拉扯之一方或雙方受有挫、擦傷之結果
    ，應屬情理之常，是乙○○在被告強烈之腕力拉扯及其自身
    掙扎反抗下，以致其身體受有挫傷、擦傷，應屬有據，乙○○當日因激烈拉扯而受有前開身體傷害之事實，堪予認定。
    被告上開所辯，顯屬事後卸責之詞，尚難採信。
  2.被告之選任辯護人雖為被告辯護以：乙○○所述前後不一，
    且與證人甲○○、丙○○、戊○○之證詞相左，自不足採為
    被告論證之基礎云云。惟按證人之陳述有部分前後不符或相
    互間有所歧異時，究竟何者為可採，法院仍得本於自由心證
    予以斟酌，非謂一有不符或矛盾，即應認其全部均不可為採
    信，是有關於行為之手段、結果細節等方面前後陳述縱有不
    符，然其基本事實之陳述，果若與真實性無礙時，法院則仍
    非不得本於審理所得之心證，就其證言之一部分認為確實可
    信予以採取，而不得僅因彼此陳述偶有紛歧，即全部予以捨
    棄（最高法院四十六年台上字第一一五五號判例、四十七年
    台上字第一五七八號判例及七十四年台上字第一五九九號判
    例意旨參照）。證人乙○○於檢察官偵查時雖證稱：被告係
    恐嚇「若你離開公司的話就要你死」等語，迄本院審理時證
    稱：被告在拉我的時候一直說「你出去門口的話要給你死」
    等語，其所證述關於被告所恐嚇之語詞上似有不同，然究此
    二語句均係指乙○○若離開國際山水旅行社之辦公處所，其
    欲使乙○○死亡之意，則該二語句之恐嚇意義大致相同，尚
    難認證人乙○○之證述有何前後不一之瑕疵。再者，證人甲○○於本院審理時雖證稱：並未聽聞被告有恫嚇要乙○○出
    去要給他死云云，然查，證人甲○○於本案發生時仍為其上
    班時間，其均坐在辦公座位內，且需接聽電話，並未注意聽
    聞雙方爭吵之過程，亦未起立觀看乙節，亦據證人甲○○證
    述在卷（本院九十七年二月十九日審判筆錄參照），則由證
    人甲○○未全程關注本件案發過程，則其表示並未聽聞被告
    所為上開脅迫之話語，尚不足以作為對被告為有利之認定。
    況證人乙○○及甲○○二人對於檢察官起訴犯罪事實之基本
    構成要件事實—「被告違反乙○○之意願，以強暴、脅迫之
    方式強拉乙○○離開辦公室」之證述內容互核一致，自不因
    證人乙○○及甲○○對於犯罪事實之細節部分證述略有不符
    之處，遽認證人乙○○之證言全然不足採憑。
  3.證人丙○○於本院九十七年二月十九日審理時證稱：案發當
    天我與同事戊○○二人在執行巡邏勤務，於接獲報案後即前
    往國際山水旅行社處理，乙○○說被告在他的旅行社鬧事，
    有敘述如何鬧事，但是我忘記了，我只記得乙○○有要告被
    告，但忘記乙○○有無表示他的身體受到任何傷害等語屬實
    ；另證人戊○○於本院上開審理期日亦證稱：案發時我與丙○○警員至國際山水旅行社執行勤務，好像是消費糾紛，因
    為我每天處理的案件很多，所以對於乙○○有無提及他受到
    被告傷害或恐嚇行為，我沒有印象等語屬實（均參照本院當
    日審判筆錄），故證人丙○○及戊○○對於案發後現場處理
    之狀況記憶模糊，又未目睹本件案發過程，亦無從證明被告
    當時是否有為上開以強暴、脅迫妨害人行使權利之犯行，是
    其二人之證詞均無從對被告為任何有利之認定，附此敘明。
  (四)綜上所述，被告確實基於使乙○○前往警察局、行此無義務
    之事以及傷害之犯意，而以如事實一所載之強暴、脅迫方式
    ，自國際山水旅行社辦公室內，強拉乙○○至該辦公室門口
    ，並使乙○○受有如事實一所示之傷害之行為。被告所為上
    開辯解，均屬事後卸責之詞，不足採信。本件事證明確，被
    告之犯行洵堪認定，應依法論科。
二、論罪科刑之法律適用：
  (一)按刑法第三百零五條之恐嚇危害安全罪，係指單純以將來加
    害生命、身體、自由、名譽、財產之事，恐嚇他人致生危害
    於安全者而言，如對於他人之生命、身體等，以現實之強暴
    、脅迫手段加以危害要挾，使人行無義務之事或妨害人行使
    權利，即應構成刑法第三百零四條之強制罪，縱有恐嚇行為
    ，亦僅屬犯強制罪之手段，無更論以恐嚇危害安全罪之餘地
    （最高法院八十四年度台非字第一九四號判決參照）。再刑
    法第三百零四條強制罪中之「強暴」，乃指對人施以有形物
    理力之行為；「脅迫」則指對人施以攻擊為內容之惡害通知
    行為。查本件被告丁○○強拉告訴人乙○○離開辦公室之行
    為，係對告訴人施用有形物理力之行為，自屬「強暴」行為
    ；至被告向告訴人恫嚇稱：「我是黑道，出去門口要給你死
    」等加害生命及身體之事，致使告訴人心生畏懼之行為，應
    屬「脅迫」行為，縱有恐嚇行為，亦僅屬犯強制罪之手段，
    無更論以恐嚇危害安全罪之餘地。核被告所為，係犯刑法第
    三百零四條第一項之強制罪及同法第二百七十七條第一項之
    傷害罪。公訴意旨原認被告另犯刑法第三百零五條之恐嚇罪
    ，容有誤會，附此敘明。
  (二)爰審酌被告僅因與告訴人間就其委託代辦案件發生爭執，竟
    欲以強暴、脅迫使人行無義務之事之方法解決糾紛，其犯罪
    之動機、手段，告訴人所受之傷勢尚屬輕微，惟其犯罪後仍
    未能與告訴人達成和解，毫無悔意等一切情狀，分別量處如
    主文所示之刑，並諭知易科罰金之折算標準。
  (三)查被告犯罪之時間，係在九十六年四月二十四日以前，所犯
    符合中華民國九十六年罪犯減刑條例第二條所定之減刑條件
    ，應依該減刑條例第二條第一項第三款之規定，各減其宣告
    刑二分之一，均減為拘役十五日，並定其應執行之刑，及諭
    知易科罰金之折算標準。
據上論斷，應依刑事訴訟法第二百九十九條第一項前段，刑法第
三百零四條第一項、第二百七十七條第一項、第五十一條第六款
、第四十一條第一項前段，中華民國九十六年罪犯減刑條例第二
條第一項第三款、第七條、第九條，刑法施行法第一條之一，判
決如主文。
本案經檢察官呂俊儒到庭執行職務。
中    華    民    國    97    年    3    月    14    日
                  刑事第九庭    法  官  林怡秀
本件正本證明與原本無異。
如不服本判決，應於判決送達後十日內，向本院提出上訴狀（應
抄附繕本）。告訴人乙○○如對於本判決不服者，應具備理由請
求檢察官上訴，其上訴期間之計算係以檢察官收受判決正本之日
期為準。
                                書記官  張汝琪
中    華    民    國    97    年    3     月    14    日
附錄本案論罪科刑法條全文：
中華民國刑法第三百零四條
以強暴、脅迫使人行無義務之事或妨害人行使權利者，處三年以
下有期徒刑、拘役或三百元以下罰金。
前項之未遂犯罰之。
中華民國刑法第二百七十七條
傷害人之身體或健康者，處三年以下有期徒刑、拘役或一千元以
下罰金。
犯前項之罪因而致人於死者，處無期徒刑或七年以上有期徒刑；
致重傷者，處三年以上十年以下有期徒刑。


司法院資訊處製作；財團法人民間司法改革基金會備份。
